【裁判字號】    98,易,2632
【裁判日期】    981118
【裁判案由】    詐欺
【裁判全文】
臺灣臺中地方法院刑事判決              98年度易字第2632號
公  訴  人  臺灣臺中地方法院檢察署檢察官
被      告  丁○○
上列被告因詐欺案件，經檢察官聲請簡易判決處刑（98年度偵字
第7345號）及移送併辦（98年度偵字第7099、7464、7513號），
本院認不宜以簡易判決處刑，適用通常程序判決如下：
    主    文
丁○○犯幫助詐欺取財罪，處有期徒刑肆月，如易科罰金，以新
臺幣壹仟元折算壹日。
    犯罪事實
一、丁○○可預見他人蒐集存摺、印章、金融卡（含密碼）等帳
    戶資料，可能欲以該蒐集來之帳戶，遂行財產上犯罪之目的
    ，亦即該帳戶將作為詐欺取財之人頭帳戶，以收取受騙被害
    人匯入之款項，竟仍不違背其本意，基於幫助詐欺集團詐欺
    取財之不確定犯罪故意，將其配偶黃妙璇（另經檢察官為不
    起訴處分確定）在中華郵政股份有限公司大肚郵局（下稱大
    肚郵局）所申設第00000000000000號金融帳戶之金融卡及密
    碼等，於民國97年12月21日前之某日，在不詳地點，交付予
    不詳姓名年籍之成年人使用。嗣取得上開帳戶資料之不詳詐
    欺集團成年成員，即意圖為自己不法所有，分別為下列詐欺
    取財之犯行：
  (一)97年12月21日下午4、5時許，該詐欺集團某成年成員以電
      話向乙○○詐稱：因郭女先前在雅虎拍賣網站購物時，誤
      將款項匯入批發商帳戶，且操作錯誤，已經轉成分期付款
      ，必須依指示至自動櫃員機前操作，否則每月將固定扣款
      等語，致乙○○不疑有他而陷於錯誤，立即至自動櫃員機
      ，依該詐欺集團成員之指示操作，將新臺幣（下同）5,98
      7元轉入黃妙璇之上開帳戶內，旋遭提領一空。
  (二)97年12月21日下午4時8分許，該詐欺集團某成年成員以電
      話向甲○○詐稱：丁女先前在奇摩拍賣網站購物時，因內
      部作業疏失，需用 ATM轉帳來處理等語，致甲○○不疑有
      他而陷於錯誤，於同日17時15分許，至高雄縣鳳山市○○
      路聯邦銀行自動櫃員機，依該詐欺集團成員之指示操作，
      將14,999元轉入黃妙璇之上開帳戶內，旋遭提領一空。
  (三)97年12月21日下午 4時許，該詐欺集團某成年成員以電話
      向戊○○詐稱：因應女先前在奇摩拍賣網站購物時，被設
      定為分期付款，必須依指示至自動櫃員機解除設定等語，
      致戊○○不疑有他而陷於錯誤，於同日16時23分許，至台
      北市○○路土地銀行自動櫃員機，依該詐欺集團成員之指
      示操作，將29,989元轉入黃妙璇之上開帳戶內，旋遭提領
      一空。
  (四)97年12月21日下午 4時30分許，該詐欺集團某成年成員以
      電話向丙○○詐稱：因郭女先前在拍賣網站購物時，按到
      約定帳戶，必須依指示至自動櫃員機更正錯誤等語，致丙○○不疑有他而陷於錯誤，於同日16時56分許，至台南縣
      仁德鄉○○路○段後壁厝郵局自動櫃員機，依該詐欺集團
      成員之指示操作，將29,987元轉入黃妙璇之上開帳戶內，
      旋遭提領一空。
  (五)嗣乙○○、甲○○、戊○○、丙○○察覺有異，報警處理
      而循線查獲上情。
二、案經臺中縣警察局烏日分局報告臺灣臺中地方法院檢察署檢
    察官偵查起訴及移送併辦。
    理    由
一、證據能力方面：按當事人、代理人或辯護人於法院調查證據
    時，知有第159條第1項不得為證據之情形，而未於言詞辯論
    終結前聲明異議者，視為有前項之同意，刑事訴訟法第 159
    條之5第2項定有明文。此乃係基於證據資料愈豐富，愈有助
    於真實發現之理念，酌採當事人進行主義之證據處分權原則
    ，並強化言詞辯論主義，透過當事人等到庭所為之法庭活動
    ，在使訴訟程序順暢進行之要求下，承認傳聞證據於一定條
    件內，得具證據適格。此種「擬制同意」，因與同條第一項
    之明示同意有別，實務上常見當事人等係以「無異議」或「
    沒有意見」表示之，斯時倘該證據資料之性質，已經辯護人
    閱卷而知悉，或自起訴書、原審判決書之記載而了解，或偵
    、審中經檢察官、審判長、受命法官、受託法官告知，或被
    告逕為認罪答辯或有類似之作為、情況，即可認該相關人員
    於調查證據之時，知情而合於擬制同意之要件（最高法院96
    年度台上字第4174號判決要旨參照）。查本件檢察官、被告
    於本院準備程序及審判期日均未對本院下述所引用之證據表
    示意見，且迄至言詞辯論終結前亦未聲明異議，本院審酌該
    等證據資料製作時之情況，尚無違法不當及證明力明顯過低
    之瑕疵，且為證明犯罪事實存否所必要，認為以之作為證據
    應屬適當，揆諸前開說明，自均具證據能力。
二、訊據被告丁○○矢口否認有何幫助詐欺取財之犯行，辯稱：
    我只有賣自己的帳戶，黃妙璇的大肚郵局帳戶不是我同時拿
    去賣的，這一本我不知情，該帳戶之存摺、印章、提款卡都
    是黃妙璇自己保管，我不知道她放那裡云云。經查：
  (一)黃妙璇所申辦之大肚郵局第00000000000000號帳戶，遭詐
      欺集團成員利用，作為詐騙被害人乙○○、甲○○、戊○○、丙○○之工具，而被害人乙○○、甲○○、戊○○、
      丙○○等人確因詐欺集團成員所施如犯罪事實欄所示詐術
      ，分別陷於錯誤，將款項轉帳存入黃妙璇所申辦上開帳戶
      等情，業據被害人乙○○、甲○○、戊○○、丙○○證述
      甚詳（見第1407號警卷第9、10頁、第1129號警卷第9、10
      頁、第1409號警卷第9、10頁、第1131號警卷第9至11頁）
      ，並有乙○○、甲○○之存摺影本（見第1407號警卷第14
      頁、第1129號警卷第11頁）、戊○○之土地銀行自動櫃員
      機存戶交易明細表（見第1409號警卷第14頁）、黃妙璇上
      開大肚郵局帳戶開戶資料、客戶歷史交易清單（見第1407
      號警卷第11至13頁、第1129號警卷第12至14頁、第1409號
      警卷第11、12頁、第1131號警卷第13、21頁）在卷可憑。
      足認黃妙璇之上開帳戶確已供詐欺集團成員利用，作為施
      用詐術之犯罪工具，且被害人乙○○、甲○○、戊○○、
      丙○○等人確因詐欺集團成員所施詐術，分別陷於錯誤，
      將款項轉帳存入該帳戶。
  (二)證人即被告之配偶黃妙璇證稱：大肚郵局帳戶之存摺、提
      款卡平常係放在房間抽屜內，約於97年12月中旬就不見了
      ，印章是自己保管，提款卡都是被告在使用，因為我看不
      懂中文，不會使用，提款卡的密碼也是由被告所設定，我
      不知道密碼，我平日在自助餐店工作，每月之薪水約 1萬
      多元等語（見第1407號警卷第1至4頁、98年度偵字第7345
      號偵查卷第5至7、13、14頁）。又證人即被告與黃妙璇之
      子女陳孟宗、陳曼郁證述：黃妙璇所有大肚郵局帳戶之存
      摺、提款卡均放在被告和黃妙璇房間櫃子的抽屜內，我們
      和黃妙璇於97年12月間搬到外面住時，黃妙璇沒有把大肚
      郵局提款卡及存摺帶走，她有叫我們假日回家拿存摺和提
      款卡，但我們找不到；該帳戶之提款卡平常是被告使用，
      偶爾被告會和黃妙璇一起去用自動櫃員機；而黃妙璇只看
      的懂阿拉伯數子與寫自己之中文姓名，但看不懂中文；家
      裡平時之開銷大部分是黃妙璇負擔，爺爺、奶奶則有出學
      費和菜錢等語（見同上偵查卷第12、13頁）。即便被告亦
      陳稱：「（問：平常該帳戶款項都是何人在提領？）都是
      她（指黃妙璇）叫我去提領的」「（問：據你妻子黃妙璇
      稱該帳戶金融卡密碼是由你本人設定？）那是她叫我設定
      的」「（問：你在警察局說你都是依黃妙璇指示才去領錢
      ？）是」「（問：黃妙璇自己沒有用提款卡，都是叫你幫
      她領？）是，因黃妙璇都說自己不識字，所以都叫我去領
      」等語（見同上偵查卷第6頁)。是系爭帳戶之提款卡平常
      均放在房間抽屜內，黃妙璇於97年12月2日(見同上偵查卷
      第12頁被告之陳述）搬離時，既未拿走系爭帳戶之提款卡
      ，且依被告及黃妙璇一致之說法，該提款卡均由被告使用
      ，密碼亦由被告設定，衡情交付提款卡及密碼予詐騙集團
      成員使用者，當係被告無疑。
  (三)刑法上之故意，分為直接故意與間接故意（又稱不確定故
      意），析言之，當行為人對於構成犯罪之事實，明知並有
      意使其發生者，為直接故意；如行為人對於構成犯罪之事
      實，預見其發生而其發生並不違背其本意者，乃屬間接故
      意，此觀刑法第13條之規定甚明。又幫助犯之成立，以行
      為人主觀上認知被幫助者可能正欲從事犯罪或係正在從事
      犯罪，而其行為足以幫助他人實現構成要件者，即具有幫
      助故意，並不以行為人確知被幫助者將犯或係犯何罪名為
      必要。查按照現今社會通常之知識、經驗，任何人均可辦
      理金融帳戶使用，且可向不同之金融機構分別申辦，如無
      正當理由，實無持有或使用他人帳戶之存摺、印鑑章、提
      款卡（含密碼）之理，而金融帳戶之存摺、提款卡亦事關
      個人財產權益之保障，其專有性甚高，除非本人或與本人
      親密關係者，難認有何理由可自由流通使用該帳戶之存摺
      、提款卡，是一般人均有妥為保管及防止他人任意使用之
      認識，縱有特殊情況，偶需交付他人，亦必深入瞭解其用
      途及合理性，始予提供，且該等專有物品，如落入不明人
      士手中，而未加以究明正常用途，極易被利用為與財產有
      關之犯罪工具，此為吾人依一般生活認知所易於體察之常
      識；而有犯罪意圖者，非有正當理由，竟徵求他人提供帳
      戶之存摺、印鑑章、提款卡（含密碼），客觀上當可預見
      其目的係供某筆資金之存入後再行領出之用，且該筆資金
      之存入及提領過程係有意隱瞞其流程及行為人身分曝光之
      用意，一般人本於通常認知能力，均易於瞭解。況邇來詐
      騙集團利用電話或報紙，刊登廣告以行詐欺取財之犯罪類
      型層出不窮，該等犯罪常先利用價購、借用、應徵工作、
      債務整合等各種名目，使人交付存摺、印章、提款卡（含
      密碼），再以該人頭帳戶作為取得詐騙款項之工具，為其
      基本犯罪手法，均經媒體廣為披載，凡對社會動態尚非全
      然不予關注者，均能知曉。被告係國中畢業且逾40歲之成
      年人，具有一定之智識及生活經驗，並非年幼無知或與社
      會隔絕而無常識之人，是依其智識能力與社會生活經驗，
      對於現今犯罪集團經常誘使一般民眾提供金融機構帳戶存
      摺等資料，做為詐騙等犯罪之不法用途使用一節，應有所
      悉，則被告縱使不確知其交付提款卡（含密碼）之對象暨
      其所屬詐騙集團犯罪行為之具體內容，惟應可預見該帳戶
      有遭詐騙集團作為詐取財物工具之可能，其仍執意為之，
      實已具有幫助詐欺取財之不確定故意，灼然甚明。
  (三)綜上所述，被告幫助詐欺取財之犯罪事證已臻明確，所辯
      乃畏罪卸責之詞，無可採信，其犯行洵堪認定，應依法論
      罪科刑。
三、核被告所為，係犯刑法第 30條第1項前段、刑法第339條第1
    項之幫助詐欺取財罪。被告提供其上開帳戶資料供他人使用
    ，而幫助詐欺集團成員詐騙被害人乙○○、甲○○、戊○○
    、丙○○之行為，係以單一之幫助詐欺行為，侵害多數被害
    人之財產法益，為想像競合犯，應依刑法第55條之規定從一
    重處斷。公訴意旨雖未記載關於被害人甲○○、戊○○、丙○○部分之事實，然此與前揭被害人乙○○部分，有想像競
    合犯之裁判上一罪關係，應為起訴效力所及，基於審判不可
    分原則，本院應併予審理。被告僅係幫助他人實行詐欺取財
    犯罪，為幫助犯，爰依刑法第30條第 2項之規定，按正犯之
    刑予以減輕。爰審酌被告前無經判處罪刑紀錄之品行（參卷
    附臺灣高等法院被告前案紀錄表）、國中畢業之智識程度、
    經濟勉可維持之生活狀況(見警卷第6頁被告警詢筆錄受詢問
    人資料），其率行提供帳戶之提款卡（含密碼）供他人犯罪
    使用，造成警察機關追查贓款及實際犯罪行為人發生阻礙，
    對於社會治安具有相當之危害性，及被告犯罪之動機、手段
    、使被害人受有合計8萬餘元之損失，危害非輕，及犯後態
    度等一切情狀，量處如主文所示之刑，併諭知易科罰金之折
    算標準，以示懲儆。
四、臺灣臺中地方法院檢察署98年度偵字第10666、14634號移送
    併辦意旨略以：被告丁○○可預見他人蒐集存摺、印章、金
    融卡等帳戶資料，係欲以該蒐集來之帳戶遂行財產上犯罪之
    目的，而將個人帳戶出租、出售或以其他方式提供他人使用
    ，並可預見此帳戶足供為詐欺取財之人頭帳戶，以收取受騙
    之人匯入之款項，仍不違背其本意，竟基於幫助詐欺集團詐
    欺取財之不確定犯罪故意，以 3,000元之代價，將其本人向
    臺中商業銀行大肚分行申設第 0000000000000000000號帳戶
    之存摺、金融卡及密碼，於97年12月28日前某日，出售予不
    詳姓名年籍之人使用，以此方法幫助該人使用前開金融帳戶
    供詐騙他人匯款之用。而詐欺集團取得該帳戶後，即撥打電
    話予鄭美鳳、李珈薇，並誆稱：渠等先前在雅虎拍賣網站、
    東森購物台購物時，誤選用約定帳戶或分期付款方式，必須
    依指示至自動櫃員機前操作等語，致渠等均不疑有他而陷於
    錯誤，鄭美鳳、李珈薇隨即於97年12月28日，在自動櫃員機
    操作，因而分別將6,998元、27,027元、29,989元(鄭美鳳部
    分)、6,432元、29,989元（李珈薇部分）存入被告之前揭帳
    戶內。因認被告涉犯刑法第30條第1項前段、刑法第339條第
    1 項之幫助詐欺取財罪嫌。經查：被告所有臺中商業銀行大
    肚分行第 0000000000000000000號帳戶之金融卡係於97年12
    月22日掛失並辦理補發，此有臺中商業銀行98年 8月26日中
    大肚字第09802400225號函在卷可憑（見本院卷第14、15頁)
    ，顯見被告應係在98年12月22日之後，方將其所有臺中商業
    銀行大肚分行帳戶資料出售，而前開乙○○、甲○○、戊○○、丙○○等人係於97年12月21日即將被騙款項轉入黃妙璇
    所有大肚郵局帳戶，堪認被告並非同時地以一行為將黃妙璇
    及其本人之上開帳戶資料，交付他人使用，自難認被告出售
    其所有臺中商業銀行大肚分行帳戶資料而涉嫌幫助詐欺取財
    部分，與前揭論罪部分，有何裁判上一罪關係，當非起訴效
    力所及，本院無從併予審判，此部分自應退回，由檢察官另
    為適法之處理。
五、據上論斷，應依刑事訴訟法第299條第1項前段，刑法第30條
    第1項前段、第2項、第339條第1項、第55條、第41條第 1項
    前段，刑法施行法第1條之1，判決如主文。
本案經檢察官己○○到庭執行職務
中    華    民    國    98    年    11    月    18    日
          刑事第四庭    審判長法  官  鄭永玉
                              法  官  潘曉玫
                              法  官  張恩賜
以上正本證明與原本無異。
如不服本判決，應於收受判決後10日內向本院提出上訴書狀，並
應敘述具體理由；其未敘述上訴理由者，應於上訴期間屆滿後20
日內向本院補提理由書（均須按他造當事人之人數附繕本）「切
勿逕送上級法院」。
                              書記官  黃舜民
中    華    民    國    98    年    11    月    18    日
附錄本案論罪科刑法條
刑法第339條：
意圖為自己或第三人不法之所有，以詐術使人將本人或第三人之
物交付者，處五年以下有期徒刑、拘役或科或併科一千元以下罰
金。
以前項方法得財產上不法之利益或使第三人得之者，亦同。
前二項之未遂犯罰之。


司法院資訊處製作；財團法人民間司法改革基金會備份。
